【裁判字號】    96,重訴,62
【裁判日期】    970724
【裁判案由】    清償借款
【裁判全文】
臺灣士林地方法院民事判決
原      告  甲○○
訴訟代理人  陳淑芬律師
被      告  乙○○
訴訟代理人  孫冬生律師
上列當事人間請求清償借款事件，本院於民國97年7 月3 日言詞
辯論終結，判決如下：
    主  文
被告應給付原告新臺幣525 萬元，及自民國96年3 月21日起至清
償日止，按年息5%計算之利息。
原告其餘之訴駁回。
本判決第1 項於原告以新臺幣175 萬元供擔保後得假執行。但被
告如於假執行程序實施前，以新臺幣525 萬元為原告預供擔保或
提存後，得免為假執行。
原告其餘假執行之聲請駁回。
訴訟費用由被告負擔2分之1，餘由原告負擔。
    事實及理由
一、本件原告起訴主張：
    (一)緣原告之先父李式欽於民國61年過世前，因原告2 弟李榮
      澤（即被告乙○○之夫）經常辦理代書業務，熟諳土地過
      戶及設定權利相關事宜，原告之先父即交代李榮澤代辦其
      名下土地過戶予原告及2 弟李榮澤、3 弟李榮仁、4 弟李
      榮憲等人，於辦理移轉登記後，李榮澤並未將原告所名下
      坐落台北市○○區○○段3 小段35地號及同段第316 地號
      土地所有權狀返還原告，又因原告曾在70年3 月2 日為女
      婿黃章銘之債務提供所有上開35地號土地為債權人劉素梅
      設定本金新臺幣（下同）450 萬元之最高限額抵押權，事
      後黃章銘無法還款，致原告前述35地號土地於76年間遭法
      院查封拍賣，原告又無法適時籌措現金向法院辦理撤銷查
      封，為不讓繼承之祖產土地遭拍賣，乃向其他兄弟求助，
      因2 弟李榮澤尋得第三人同意先借款予原告，並可幫忙原
      告辦妥撤銷查封，之後再以35地號土地向銀行設定抵押借
      款償還他人，故要求原告交付印鑑章並配合辦理印鑑證明
      。嗣後原告確實於35地號土地法院啟封後，將35地號土地
      向台北市士林區農會設定本金為480 萬元之最高限額抵押
      權，並借款450 萬元以清償李榮澤友人先支借清償抵押權
      人劉素梅之借款。但於77年間李榮澤辦理設定最高限額抵
      押權予士林農會後，除未將先前所保管之35地號及316 地
      號之土地所有權狀返還原告外，連先前交付之印鑑章亦未
      返還，並稱將為原告另覓合建機會，原告因信賴李榮澤乃
      未將取回所有權狀及印鑑章。嗣於78年間李榮澤及被告乙
      ○○夫婦因週轉及生活目的，遂與原告商量以35地號土地
      向銀行借款以為支應，原告基於李榮澤曾幫忙解決上開35
      地號土地避免遭拍賣及手足之情，同意配合渠等向士林農
      會辦理增額貸款1050萬元，將原設定最高限額抵押權480
      萬元調高為1800萬元，並於增貸額度內撥款，再由被告乙
      ○○持未歸還原告之帳戶印鑑章自行前往農會取款作為借
      款使用，之後則由被告夫婦連帶負責償還農會貸款本息。
      而被告夫婦以未歸還原告之借款帳戶印鑑章，在原告增貸
      之1050萬元範圍內請求士林農會撥款至原告帳戶，被告再
      自行前往農會蓋用帳戶印鑑章取款使用（按原告僅需於辦
      理增貸額時至農會配合簽約、對保，之後請求於授信額度
      內撥款或提款，圴毋需原告親自到場），此即當初借貸金
      額支用方式，且雙方約定日後因被告夫妻於增貸金額（即
      扣除原告自行作為清償女婿借款之450 萬元部分）及因此
      所產生之利息，被告乙○○夫妻應連帶向士林農會負責償
      還，且原告感念手足情誼，僅約定被告夫婦應連帶償還以
      原告名義向士林農會請求撥款之金額及因該金額所產生之
      銀行利息外，並未約定另外收取利息或費用，故兩造間確
      已成立金錢借貸契約。
    (二)又原告因前開借貸而交印鑑章作為支用款項使用，被告夫
      婦原本依約定期繳納貸款利息，但在李榮澤於89年3 月26
      日過世後，被告即未再繳付該借款之本息，原告因農會催
      繳始知被告未依約繼續繳納，並發現原告所有之35地號及
      316 地號竟遭設定多筆不明最高限額抵押權予被告，總額
      高達新台幣4,400 萬元，始以存證信函要求被告返還所持
      有之土地權狀，經原告詳查後發現辦理虛偽設定抵押所使
      用之原告印章，竟與原告用以向士林農會辦理借貸撥款之
      印章相同，且被告更曾於85年11月6 日委請代書邱阿祿變
      更提高原虛偽設定之抵押權之權利價值，所使用之印章亦
      與原告留存士林農會之帳戶印鑑章相同，原告乃再請被告
      返還帳戶印鑑章及存簿，但被告卻未返還。因此原告於89
      年6 月17日向士林農會申請補發存摺及辦理印鑑章變更，
      並代繳納本金及違約金，以避免農會對原告提供擔保之35
      地號土地進行強制執行，之後因被告遲未理會原告請求，
      不得已對被告提起塗銷抵押權設定之訴，並追究其虛偽設
      定抵押之責，之後被告於訴訟中自行塗銷35地號之抵押權
      設定，其餘部分則經本院93年度重訴字第304 號民事判決
      被告應塗銷登記確定在案。另被告持原告帳戶印鑑章虛偽
      設定抵押權涉犯偽造文書部分，被告自白後由本院96年度
      簡字第73號判決有罪確定，顯見原告原印鑑章（即本件得
      用以向士林農會申請貸款核撥之印信憑證）乃由被告夫婦
      保管未曾取回，被告除以此用以虛偽設定抵押權外，亦作
      為向士林農會申請撥用貸款之用。
    (三)又原告設於士林農會之第00000000000000帳戶，自81年10
      月23日起至88年9 月31日止，提款單上所蓋之印文，與系
      爭抵押權設定契約書上之印文完全吻合，且系爭抵押權設
      定之印鑑章為被告夫妻所持有乙節，業經鈞院93年度重訴
      字第304 號民事判決所確認，故原告上揭帳戶之印鑑章於
      上揭期間確為被告所持有，要無疑問。而就原告向士林農
      會借款及作為日後撥款、取款依據之印鑑章，是否由被告
      保管之爭點，本院93年度重訴字第304 號確定判決所審酌
      認定：「是否系爭土地之權狀及原告之印鑑於設定系爭抵
      押權之時，係李榮澤或被告保管？…再查原告設於台北市
      士林區農會之00000000000000帳戶，自81年10月23日起至
      88年9 月13日止，提款日期如附表1 所示日期及金額之提
      款單（卷5 第679 至708 頁），除被告自承如附表2 所示
      提款日期之提款單為其所書外，其餘提款單之筆跡亦與原
      告當庭所書（卷5 第721 頁）、原告書予李榮憲之信函及
      原告於士林農會授信約定書上所書之姓名、地址（卷1第
      34頁、卷5 第713 至714 頁）之筆跡不符，而提款單上所
      蓋之印文，與系爭抵押權設定契約書上之印文（卷2 第18
      9 頁）卻相吻合，被告雖抗辯係原告不會寫字乃請伊代寫
      云云，但查依原告所書之文件以觀，原告顯非無書寫能力
      ，但何以有如附表1 所示30筆提款單非原告所親書？且該
      帳戶於李榮澤死後之89年6 月17日變更印鑑，亦有士林農
      會檢送之印鑑卡（卷5 第730 之1 頁）可參，益證原告主
      張設定系爭抵押權之印鑑章係在被告夫妻手中為實在。該
      判決因被告未上訴而告確定。按最高法院88年度台上字第
      557 號判決認之定「爭點效」理論，上開確定判決所認關
      原告之印鑑章是否由被告所持有之爭點，已綜合判斷全案
      卷證而認定為被告所持有，被告顯對判決之爭點無所爭執
      而告確定，基於訴訟誠信原則，就此爭點已生爭點效，被
      告卻於本件再執相同論調爭執，顯無理由。
    (四)另原告前為女婿黃章銘向士林農會貸款金額為1500萬元，
      扣除原告清償女婿所欠之450 萬元之餘額，尚有1050萬元
      ，均為被告自行前往士林農會提領，其中如附表1 所示日
      期之提款單金額915 萬元部分（即鈞院93年度重訴字第30
      4 號民事判決附表2） ，並經被告於鈞院93年度重訴字第
      304 號審理時當庭承認上揭提款單為其所書寫，足徵本件
      借款金額之撥付方式，確實係由被告自行前往士林農會臨
      櫃提領取用，金額總計為1050萬元。且依士林農會所提供
      之借貸資料，士林農會確於確於授信額度內予以放款，而
      在李榮澤過世前，即已將授信額度全部動支完畢，且被告
      夫婦並非一次即完全動支全部授信額，而係個別提領，期
      間有以借新還舊方式，亦因部分借款到期而為延緩借款而
      在同一授信額度內動支，且上開帳戶自辦理增貸後十數年
      來，僅有被告所書寫筆跡之提款單，而無原告親筆書寫筆
      跡，因此被告雖辯稱係其陪同原告並代為書寫，但原告並
      非不識字之人，何須屢屢由被告代寫，而不另委子女或其
      他至親之人，顯見被告所辯不足採。可見被告確依前揭借
      款金額撥付方式，自行前往填載提款單領取提用，故被告
      夫婦自應依當初與原告之借貸約定，連帶清償增貸之金額
      及利息。
    (五)按民法第478 條規定「借用人應於約定期限內，返還與借
      用物種類、品質、數量相同之物，未定返還期限者，借用
      人得隨時返還，貸與人亦得定一個月以上之相當期限，催
      告返還。」。本件被告夫婦直至李榮澤於89年3 月26日死
      亡前，於士林農會原告授信額度內所增貸之金額，借款本
      金已達1500萬元（即86年1 月14日核撥1130萬元、88年4
      月14日核撥50萬元及88年9 月1 日核撥320 萬元），其中
      除原告原始借用之450 萬元外，其餘為被告夫婦所支用增
      貸金額為1050萬元，而被告夫婦如未以原告名義向士林農
      會借錢，何需由被告繳納貸款利息﹖可證被告確實借用貸
      款金額，且應依約定繳納貸款之金額及衍生利息。而被告
      夫妻本應依約定期繳納貸款利息，但被告卻在李榮澤過世
      後即未再繳付該借款本息，致遭農會將原告貸款轉列為「
      逾期催收」，原告因此於91年3 月29日重新簽訂「授信約
      定書」，新貸借款1500萬元清償前3 筆借款方式，並且繳
      納利息，嗣後原告更出售「35地號」土地先清償該筆借款
      1500萬元，並取得士林農會塗銷抵押權同意書，以塗銷最
      高限額抵押權，但原告清償之1500萬元，並未免除被告之
      清償債務，除450 萬元部分確為原告所應負擔外，另就10
      50萬元部分被告仍應清償，且被告本應給付1050萬元之利
      息，原告亦可加以請求，然迄今被告仍拒付前開應負擔貸
      款，原告不得已始依民法第478 條規定請求被告返還前開
      借款1050萬元。
    (六)綜上，被告與原告間成立金錢借貸契約，以原告名義向士
      林農會增加貸款金額1050萬元以供被告夫婦使用，且被告
      持有原告留存士林農會之印鑑章及存褶，以此向農會取款
      ，而今被告除未繳納貸款利息致使原告受士林農會催討，
      更未清償以原告名義向士林農會所貸借之款項1050萬元，
      原告屢次請求被告返還前揭借款未果，且原告已先清償前
      開欠款，爰依借貸關係請求被告返還借款1050萬元等語，
      並聲明：(1)被告應給付原告新台幣1050萬元暨自本訴狀繕
      本送達之翌日起至清償日止，按年利率5%計算之利息。
      (2)訴訟費用由被告負擔。(3)原告願供擔保，請准宣告假執
      行。
二、被告則以：
    (一)本件原告主張其先以台北市○○區○○段3 小段35地號土
      地向台北市士林區農會設定最高限額抵押權480 萬元，於
      78年7 月調高最高限額抵押權為1800萬元，除以450 萬償
      還其女婿黃章銘借款外，其中10,50 萬元均為被告所提領
      ，因而請求被告償還。而被告雖承認原告所提出如本院93
      年度重訴字第304 號附表(2)所列18筆提款單上金額均為被
      告所填寫，惟其餘提款單12張均非被告所填寫，此由字跡
      不符可以證明，且被告雖填寫提款單，但僅能證明該18張
      提款單上金額為被告填寫，尚不能證明款項為被告所提領
      ，其餘12張既非被告填寫，又從何認定款項為被告所領，
      而原告亦未能提出證明以資證明被告取走款項。況如被告
      自農會提款，每筆金額多達90萬元，自不能攜帶現金，必
      然轉帳其在農會之帳戶，但原告在鈞院93年度重訴字第30
      4 號案件中，請求調取被告在士林農會之帳戶結果，並無
      任何1 筆款項存入，可見被告並未自農會提款。
    (二)又原告主張將原設定之最高限額抵押權480 萬元調高抵押
      權利價值為1800萬元，共同借予李榮澤及被告週轉及生活
      之用，但縱屬事實，則被告於調高抵押權後即應提款使用
      ，但原告係於78年7 月即調高抵押權權利價值，卻於83年
      1 月才有填寫提款單，事隔4 年半時間，與原告所稱借予
      被告作生活之用，事實顯然不合。另在原告所提提領金額
      附表中，除被告已承認之18張外，其餘12張均非被告所填
      ，由「金額」及「甲○○」名字非被告所簽寫可以證明。
      但該等提款單上均蓋用同一印章，由此亦可證明甲○○印
      章不在被告手中，則被告縱然填寫提款單上之金額，但既
      無該帳戶印章仍無法使用提款使用，原告主張並不可採。
      況被告之夫李榮澤曾於85年11月向農會貸款250 萬元，設
      若被告可以向原告借款，則李榮澤又何必於同時間再以高
      利向農會貸款﹖
    (三)又被告於89年10月間曾對原告提起清償債務之訴（臺灣臺
      北地方法院89年度訴字第4378號），該案亦與本案700 萬
      元抵押權設定具有關聯，原告旋即提起反訴請求被告給付
      其35地號土地租金2,532,000 元，及64號房屋租金833,00
      0 元，合計不過330 餘萬元。設若原告認為被告尚欠其約
      1 千萬元之債務，何以捨大取小，不在反訴中提出。況原
      告既認為被告提款，均88年以前，又何必在7 年多後方才
      提出，顯與情理不合，況兩造間果有借貸關係，則有關償
      還時間、借貸利息為何﹖而本件借款金額高達1 千萬元以
      上，應有借貸契約存在，但原告亦無法提出借貸契約以證
      明確有借貸之事，可見原告所稱借與被告千萬款項均非事
      實。且原告與被告之夫係兄弟關係，此筆款項究係借予被
      告或被告之夫﹖而原告既主張款項係借予被告夫婦，則其
      應向被告夫婦請求，自不應單獨向被告請求等語，資為抗
      辯，並聲明：(1)請將原告之訴駁回。(2)訴訟費用由原告負
      擔。(3)如有不利於被告之判決，被告願供擔保，請准免予
      假執行。
三、本件原告主張被告與夫李榮澤生前請求原告以名下台北市○
    ○區○○段3 小段35地號土地向台北市士林區農會辦理增額
    貸款，供其週轉及生活之用，經原告同意辦理增貸後，被告
    即持李榮澤生前代辦土地移轉時所保管原告印鑑章，自行前
    往農會領取核撥至原告帳戶之款項，前後達1050萬元，並按
    時繳納農會貸款利息，惟自89年3 月26日李榮澤死亡後，即
    未按繳納利息，致士林農會向原告催繳，原告才償還全部本
    息，而依借貸關係請求被告償還1050萬元及遲延利息，但被
    告否認與原告有何借貸關係存在，且未提領取走原告核撥之
    貸款，並以前詞置辯，則本件應審究被告有無領取原告在士
    林農會核撥貸款帳戶內款項﹖兩造間有無借貸關係存在﹖原
    告請求被告償還1050萬元有無理由﹖經查：
    (一)原告主張其應被告夫婦要求將上開35地號土地向士林農會
      辦理增貸，之後士林農會陸續於86年1 月14日核撥1130萬
      元、88年4 月14日核撥50萬元、88年9 月1 日核撥320 萬
      元，合計達1,500 萬元，被告利用保管原告帳戶印章提領
      款項，扣除原告應負擔清償女婿之借款450 萬元外，其餘
      1050萬元均應由被告負責清償，但原告於94年2 月24日委
      由律師函催被告償還未獲置理，原告因遭士林農會催繳，
      已自行清償全部貸款之事實，已據原告提出士林區農會存
      款取款憑條18紙及永然聯合法律事務所律師函、士林農會
      放款交易明細表及塗銷抵押權同意書等件為證，並有士林
      區農會函附之78年8 月4 日辦理權利價值增加變更最高限
      額1,800 萬元之土地他項權利變更契約書可憑（見臺灣士
      林地方法院檢察署90年度偵字第2465號被告乙○○偽造文
      書案偵查卷第180 頁），被告雖不爭執上開增貸、撥款紀
      錄，惟否認有自原告農會撥款帳戶內提領款項，但被告先
      前於原告訴請其塗銷抵押權事件曾當庭供認：「存摺不在
      我手上，因為有時候我大伯不會寫，所以我幫忙寫。第68
      4 、692 、693 、694 、695 、696 、697 、698 、699
      、700 、701 、702 、703 、704 、70 5、706 、707 、
      708 頁是原告叫我幫忙寫的，其他的不是我寫的。」（見
      本院93年度重字第304 號塗銷抵押權事件案卷5 第719 頁
      94年12月22日言詞辯論筆錄），即被告於本件亦自認確有
      填寫如該案判決書附表2 所列之提款單12張，其時間自83
      年1 月31日起至88年9 月13日，金額則自8 萬元至90萬元
      不等，並有原告所提士林區農會存款取款憑條多件可證，
      被告雖辯稱僅填寫提款單，但未提領取走款項，原告亦未
      舉證證明被告取走款項，惟依上開存款取款憑條所示，士
      林區農會信用部均已依憑條所載金額付款取走（見同上憑
      條上信用部付訖章），而被告亦未陳明如未領款，何以填
      寫取款憑條﹖則其空言辯稱僅單純填寫取款憑條未取走存
      款云云，自不足採。
    (二)被告又辯稱其雖填寫提款單，但既無該帳戶印章仍無法提
      款使用，惟上開取款憑條確實已據以提領存款，已如前述
      ，被告辯稱無法提款云云，要難採信，且原告陳明因辦理
      35地號土地抵押貸款事宜，曾將土地所有權狀及印鑑證明
      、印鑑章交予被告之夫李榮澤，之後又因李榮澤欲與建商
      談合建，致未向李榮澤取回，至李榮澤亡故後遭農會催繳
      ，始發現遭被告虛偽設定抵押權，而於89年6 月17日向士
      林農會申請變更印鑑，並有士林區農會活期存款印鑑卡1
      件可按（見本院93年度重字第304 號塗銷抵押權事件案卷
      5 第730 頁），參以上開被告既得以填寫原告帳戶之提款
      單，並蓋用留存印章順利提款，堪認原告所陳因辦理抵押
      貸款事宜交予被告之夫李榮澤保管等情即堪採信，否則原
      告事後何需辦理帳戶印鑑變更，被告辯稱未持有該印章，
      即不足採。被告另辯稱除上開12張提款單為其填寫外，其
      餘取款憑條字跡與其不同，均非由其所書寫。但查，其他
      取款憑條領款時間，分別自81年10月23日起至83年7 月18
      日，金額則為2 萬至30萬元不等，與被告自認填寫取款憑
      條之時間穿插，金額亦大致相同，而本院既認被告持有上
      開原告帳戶提款印章，則在89年6 月17日原告變更印章之
      前，該期間得持印鑑章據以領取帳戶內核撥款項之人，除
      被告及其配偶李榮澤或其等委託之人外，應無其他人可得
      領取，縱然取款憑條非被告本人所書寫，亦難認推諉非其
      委託領取，被告所辯同不足採。
    (三)又被告以兩造間果有借貸約定，何以未有契約書存在﹖而
      原告確未能提出任何有關借貸之書面契約，惟查，當事人
      互相表示意思一致者，無論其為明示或默示，契約即為成
      立。民法第153 條第1 項定有明文。則契約之成立，本無
      須定以書面為之。本件原告主張其應被告夫婦要求提高貸
      款額度，嗣後由被告夫婦自行於撥款帳戶內提領取用，並
      負責償還貸款，被告雖否認有此約定，但如前所述，被告
      夫婦確實自原告在士林農會貸款撥入帳戶內提領使用，則
      原告主張與被告夫婦間有借貸約定，即非無據。且被告亦
      不爭執確曾繳付上揭原告貸款利息，且其自84年至87年間
      多次自士林區農會帳戶內提款，直接用以繳付原告貸款利
      息，亦有士林區農會取款憑條及放款利息收入傳票多件可
      按（見本院93年度重字第304 號塗銷抵押權事件案卷4 第
      377 頁至383 頁），則被告既自原告貸款撥入帳戶領款，
      並代原告按期繳付貸款利息，可見其與原告間確就借款、
      償還等部分達成合意，縱未訂定書面契約，亦無礙於其等
      間借貸關係之成立，則原告主張與被告夫婦間有借貸關係
      存在，堪認為真正。
    (四)按借用人應於約定期限內，返還與借用物種類、品質、數
      量相同之物，未定返還期限者，借用人得隨時返還，貸與
      人亦得定一個月以上之相當期限，催告返還。又數人負同
      一債務或有同一債權，而其給付可分者，除法律另有規定
      或契約另有訂定外，應各平均分擔或分受之。民法第478
      條、第271 條分別定有明文。經查，如前所述，原告與被
      告夫婦約定自農會貸款借予使用，並負責繳付貸款利息，
      而士林農會先後撥款達1500萬元，除其中450 萬元由原告
      負擔外，其餘1050萬元應由被告夫婦負責償還，但因被告
      於李榮澤去世後即未繳付貸款利息，原告遭農會催繳，被
      告先行清償全部，而原告早於94年2 月24日即委由律師函
      催被告償還，已有前揭律師函可按，則揆諸前開法條，原
      告訴請原告償還固非無據，惟原告主張上開款項係借予被
      告夫婦，借貸關係存在於原告與被告夫婦間，則被告辯稱
      原告向其單獨請求償還全部款項於法不合，即非無據，原
      告雖主張被告應負連帶清償責任，但原告並未舉證以資證
      明與被告夫婦約定願負連帶清償借款，則依上開民法第21
      7 條規定，被告與李榮澤夫婦自應平均分擔對原告借款清
      償責任，則原告請求被告償還全部借款1050萬元，即有未
      合。
四、綜上，被告夫婦與原告間確實約定自農會貸款借予被告夫婦
    使用，且應共同負責之借款債務達1050萬元，則原告本於消
    費借貸法律關係請求被告償還應平均分擔之部分即525 萬元
    ，即無不合。又遲延之債務，以支付金錢為標的者，債權人
    得請求依法定利率計算之遲延利息；應付利息之債務，其利
    率未經約定，亦無法律可據者，週年利率為百分之五。民法
    第233 條第1 項、第203 條分別定有明文。本件被告積欠原
    告借款未還，經原告委請律師發函催討仍拒不償還，應負遲
    延責任，且兩造間未有利息約定，原告請求被告加計法定遲
    延利息給付即屬有據。從而，原告起訴請求被告給付525 萬
    元，及自本件起訴狀繕本送達翌日即96年3 月21日起至清償
    日止，按週年利率5%計算之利息，為有理由，應予准許，逾
    此部分之請求，則無理由，應予駁回。
五、兩造均陳明願供擔保請准為宣告假執行或免為假執行，經核
    均與規定相符，爰分別酌定相當之擔保金額予以宣告。至於
    原告請求遭駁回部分，其假執行之聲請亦失其依附，自應併
    予駁回。
六、據上論結：依民事訴訟法第79條判決如主文。
中    華    民    國    97    年    7     月    24    日
                    家事法庭法  官  詹朝傑
以上正本證明與原本無異。
如對本判決上訴，應於判決送達後20日內向本院提出上訴狀。
中    華    民    國    97    年    7     月    24    日
                            書記官  蔡永光


司法院資訊處製作；財團法人民間司法改革基金會備份。
